【裁判字號】    98,上,344
【裁判日期】    980908
【裁判案由】    損害賠償
【裁判全文】
臺灣高等法院民事判決                   98年度上字第344號
上  訴  人  乙○○
            丁○○
被上訴人    甲○○
            戊○○○
共      同
訴訟代理人  王中平律師
            古乾樹律師
上列當事人間請求損害賠償事件，上訴人對於中華民國98年2月2
日臺灣士林地方法院97年度重訴字第14號第一審判決提起上訴，
本院於中華民國98年8月25日言詞辯論終結，判決如下：
    主    文
上訴駁回。
第二審訴訟費用由上訴人負擔。
    事實與理由
一、程序方面：
（一）本件上訴人丁○○經合法通知，未於言詞辯論期日到場，
      核無民事訴訟法第386條所列各款情形，爰依被上訴人之
      聲請，由其一造辯論而為判決。
（二）按債權人以各連帶債務人為共同被告提起給付之訴，以上
      訴人一人提出非基於其個人關係之抗辯，而經法院認為有
      理由者為限，始得適用民事訴訟法第56條第1項之規定。
      是連帶債務人中之一人提出上訴，亦須非基於個人關係之
      抗辯，且經法院認為有理由者，始有民事訴訟法第56條第
      1款之適用，其上訴效力始及於其他連帶債務人（共同訴
      訟人）（最高法院41年台抗字第10號、93年度台上字第62
      號判例參照）。本件原審判命上訴人乙○○與原審共同被
      告丙○○，及上訴人丁○○與原審共同被告丙○○應連帶
      給付。嗣連帶債務人中僅上訴人乙○○及丁○○提起上訴
      ，核上訴人丁○○上訴理由僅基於個人關係之抗辯，且經
      本院認定並無理由，上訴人雖係提出非基於其個人關係之
      抗辯，惟經本院認其上訴為無理由，詳如後述，是其上訴
      效力自不及於其他原審共同被告丙○○（下稱丙○○），
      故不將之併列為上訴人，合先敘明。
二、本件被上訴人起訴主張：上訴人乙○○以駕駛計程車載客為
    業，為從事業務之人，於民國（下同）95年6月26日下午，
    駕駛車號740-MQ號營業小客車（下稱「計程車」）在臺灣高
    等法院門口搭載剛遞完狀之乘客即上訴人丁○○之受僱人丙
    ○○，沿臺北市大同區○○○路由南往北方向行駛，欲前往
    臺北市○○○路○段91號行政院勞工委員會（下稱「勞委會
    」）辦事，於同日下午3時24分許，行經臺北市大同區○○
    ○路○段91號前方路段時，適其行向路口燈光號誌為紅燈，
    上訴人乙○○遂將其駕駛之計程車停在距路面邊緣2公尺處
    之道路上等紅燈，此時丙○○因見目的地勞委會即在附近，
    遂告知上訴人乙○○欲在該處下車，上訴人乙○○本應注意
    計程車臨時停車時，應依車輛順向方向緊靠道路右側，且其
    車右側前後輪胎外側距離路面邊緣不得逾60公分，始能讓乘
    客開啟車門上下車，且當時氣候晴，日間有自然光線、柏油
    路面乾燥、無缺陷及障礙物，視距良好，按當時情形並無不
    能注意之情事，詎上訴人乙○○竟貿然同意丙○○開門下車
    ，而丙○○於開啟車門時，原應注意有無行人或其他車輛，
    若有應讓其先行，而依當時情形亦無不能注意之情事，即貿
    然開啟計程車之右後車門，適彭秀珍騎乘車號DVJ-939號輕
    型機車沿同路段後方駛來，突見計程車之右後車門有開啟動
    作，緊急欲閃避車門，惟因反應不及機車失控人車倒地，致
    受有頭部挫傷合併腦出血之傷害，經送醫急救仍於95年7 月
    18日下午3時55分許，因顱內出血不治死亡。上訴人乙○○
    、丙○○之過失行為與彭秀珍死亡間有相當因果關係，應負
    共同侵權行為之連帶賠償責任，另上訴人丁○○為丙○○之
    僱用人，對於丙○○因執行職務之過失行為，亦應與丙○○
    負連帶賠償責任。被上訴人甲○○、戊○○○分別為彭秀珍
    之子、母，爰依民法第184條第1項前段、第185條第1項、第
    188條第1項、第2項、第191條之2、第192條第1項、第2項、
    第194條之規定，訴請上訴人乙○○、丙○○連帶賠償被上
    訴人甲○○及戊○○○慰撫金、殯葬費、醫療費、扶養費及
    遲延利息，另上訴人丁○○對於丙○○之應給付金額，應與
    丙○○負連帶賠償責任等語。並聲明：(一)上訴人乙○○、丙
    ○○應連帶給付被上訴人甲○○、戊○○○各290萬9,240
    元及180萬8,329元，及均自起訴狀繕本送達翌日起至清償日
    止，按週年利率5%計算之利息。(二)上訴人丁○○對於前項丙
    ○○之應給付金額，應與丙○○負連帶給付責任。(三)願供擔
    保，請准宣告假執行。
三、上訴人乙○○則以：伊並未同意丙○○就地下車，彭秀珍係
    因丙○○擅自開啟車門時閃避不及致人車倒地顱內出血不治
    死亡，伊並無過失，且與彭秀珍之死亡間並無因果關係。又
    被上訴人請求服務費11萬5,370元、殯儀服務人員招待費用
    7,110元、祭祀牌位費用12萬元均非必要費用，墓園墓穴98
    萬9,872元均非殯葬費用，且彭秀珍如係火葬，即無墓園墓
    穴問題。又被上訴人戊○○○年已85歲，超過我國婦女平均
    壽命80.8歲，且其有7名子女，實際與其他子女共同生活，
    由其他子女扶養，應不得請求扶養費。被上訴人請求之慰撫
    金額亦顯然過高；另被上訴人甲○○已領取強制汽車第三人
    責任險150萬元，亦應自其請求之損害額中扣除等語。
四、丙○○及上訴人丁○○另以：上訴人乙○○對於系爭車禍導
    致彭秀珍死亡，應負完全之過失與損害賠償責任，丙○○僅
    為乘客，上下車輛均受上訴人乙○○之指揮及保護，對於系
    爭車禍導致彭秀珍死亡，應無過失。縱丙○○應負過失責任
    ，其過失行為亦與執行職務無關，況乘坐計程車開門下車應
    注意後方來車，為一般乘客應負之注意義務，而與丙○○是
    否執行職務無關，尤不在僱用人選任指示或監督之範圍，故
    上訴人丁○○無庸負僱用人之連帶損害賠償責任。而被上訴
    人支出之喪葬服務費28萬5,370元僅概括以契約表示，難以
    辨認是否確屬必要費用。又祭祀牌位費用12萬元非屬必要之
    喪葬費用，且被上訴人未提出支出證明。另喪葬服務人員便
    當1,540元、飲料460元、誦經師傅花束2,400元、服務人員
    餐飲1230元、便當480元、水果籃1千元均非屬必要之喪葬費
    用。被上訴人迄未證明墓園墓穴98萬9,872元均為埋葬所必
    要之費用，亦未提出收費單據。被上訴人戊○○○已超出國
    人平均餘命水準，且彭秀珍生前並無共同生活扶養被上訴人
    戊○○○之事實，自不得請求扶養費。又被上訴人請求之慰
    撫金均過高，被上訴人甲○○已領取強制汽車第三人責任險
    150萬元，亦應自其請求之損害額中扣除等語，資為抗辯。
五、原審判決：(一)上訴人乙○○、丙○○應連帶給付被上訴人甲
    ○○、戊○○○各54萬3,102元及180萬8,329元，及均自96
    年5月3日起至清償日止，按週年利率5%計算之利息。(二)上訴
    人丁○○對於前項丙○○之應給付金額，應與丙○○負連帶
    給付責任。並以供擔保為條件，為准、免假執行之宣告，而
    駁回被上訴人其餘之訴。上訴人就其敗訴部分聲明不服，提
    起上訴，其上訴聲明為：(一)原判決不利上訴人部分廢棄。(二)
    上開廢棄部分，被上訴人在第一審之訴及假執行之聲請均駁
    回。被上訴人就其敗訴部分，未據聲明不服，此部分己告確
    定。其於本院答辯聲明為：上訴駁回，第二審訴訟費用由上
    訴人負擔。
六、本件經依民事訴訟法第463條、第270條之1第1項第3款規定
    ，整理兩造不爭執事項並協議兩造簡化爭點為：
（一）兩造不爭執事項：
  １、上訴人乙○○以駕駛計程車載客為業，為從事業務之人，
      於95年6月26日下午駕駛車號740-MQ號營業小客車在臺灣
      高等法院門口搭載剛遞完狀之乘客即上訴人丁○○之受僱
      人丙○○，沿臺北市大同區○○○路由南往北方向行駛，
      於同日下午3時24分許，行經臺北市大同區○○○路二段
      91號前方路段時，適其行向路口燈光號誌為紅燈，上訴人
      乙○○遂將其駕駛之計程車停在距路面邊緣2公尺處之道
      路上等紅燈，此時丙○○告知上訴人乙○○欲在該處下車
      。適有彭秀珍騎乘車號DVJ-939號輕型機車沿同路段後方
      駛來，彭秀珍騎乘之機車通過計程車右後車門時，丙○○
      開啟車門旋即關上，彭秀珍騎乘之機車失控人車倒地，受
      有頭部挫傷合併腦出血之傷害，經送醫急救仍於95年7月
      18日下午3時55分許，因顱內出血不治死亡。
  ２、上訴人乙○○、丙○○因上開事件，經臺灣士林地方法院
      96年度交訴字第34號判決，以上訴人乙○○犯業務過失致
      人於死罪判處有期徒刑一年，減為有期徒刑六月，如易科
      罰金以新台幣900元折算一日；丙○○犯過失致人於死罪
      判處有期徒刑八月，減為有期徒刑四月，如易科罰金以新
      台幣900元折算一日。並經本院96年度交上易字第200號判
      決駁回上訴人乙○○、丙○○之上訴，上訴人乙○○、丙
      ○○不服，提起第三審上訴，現正於最高法院審理中。
  ３、上訴人丁○○為丙○○之僱用人。被上訴人甲○○為被害
      人彭秀珍之子，被上訴人戊○○○為彭秀珍母親。被上訴
      人李啟偉已領取本件事故之強制汽車第三人責任保險理賠
      金150萬元。被上訴人李啟偉並已為彭秀珍支出醫療費用
      2,768元。
（二）兩造爭點：
  １、上訴人乙○○、丙○○就本件事故之發生，有無過失？
      被害人是否與有過失？
  ２、上訴人丙○○如有過失，上訴人丁○○就丙○○之過失行
      為所致損害，應否負僱用人之連帶賠償責任？
  ３、被上訴人李啟偉得請求其為彭秀珍支出之喪葬費為何？
  ４、被上訴人戊○○○可否請求給付扶養費？及其數額？
  ５、被上訴人李啟偉、戊○○○請求之精神慰撫金以多少為適
      當？
七、茲就上開爭點，析述本院得心證之理由如下：
（一）上訴人乙○○、丙○○就本件事故之發生，有無過失？被
      害人是否與有過失？
  １、查丙○○搭乙○○之計程車，近民生西路、延平北路口時
      遇到紅燈，乙○○就停車，當時乙○○沒有靠路邊停，丙
      ○○告訴上訴人乙○○要在該處下車，丙○○有問上訴人
      乙○○可不可以下車，上訴人乙○○說好，同意讓丙○○
      下車，丙○○就付了車資，在上訴人乙○○找完錢（都是
      銅板）後，將計程車右後車門向外推約十幾公分，因上訴
      人乙○○突然喊叫，便把車門拉回，約1、2秒後就聽到機
      車倒地聲，再開啟車門看到被害人之機車倒在計程車右車
      頭旁邊等情，業據丙○○於原法院96年度交訴字第34號刑
      事案件（以下稱刑事一審）審理中證述綦詳（見刑事一審
      卷第93至97頁）。又上開刑事一審案件於審理時勘驗系爭
      車禍路口之監視光碟顯示：(1)上訴人乙○○所駕駛車號
      740-MQ號之營業小客車於95年6月26日下午3時24分26秒停
      在上揭路段。(2)同日下午3時24分32秒車號DVI-939之機車
      行經該路段，並在上訴人乙○○駕駛之計程車左後側，於
      同日下午3時24分35秒時，該機車已騎至上訴人乙○○計
      程車右後方，且騎在該計程車與路面邊線間之道路。(3)該
      機車於同日下午3時24分36秒行經乙○○計程車後行李箱
      時，上訴人乙○○計程車之右後車門關閉，於該機車騎至
      上訴人乙○○計程車右後車門時，計程車右後車門則同時
      向外開啟，該車門旋於下午3時24分37秒時關上，惟無法
      看出計程車右後車門與機車有無碰撞及人車倒地之畫面。
      上訴人乙○○之計程車右後車門於下午3時24分38秒至42
      秒時，再度開啟，乘客即上訴人丙○○並走下車等情，核
      與臺灣士林地方法院檢察署95年度偵字第11263號（以下
      稱第11263號）偵查中檢察事務官於95年10月4日之勘驗內
      容相符（見臺灣士林地方法院檢察署95年度偵字第11557
      號卷〔以下稱第11557號偵查卷〕第64頁），並製有勘驗
      筆錄在卷可稽（見刑事一審卷第43至44頁），該勘驗結果
      並經上訴人乙○○於刑事一審審理時當庭表示無意見、上
      訴人丙○○於刑事一審之辯護人亦具狀表示無意見（見刑
      事一審卷第44、81頁）；復有該光碟畫面翻拍之照片在卷
      足資憑佐（見第11557號偵查卷第65至74頁，刑事一審卷
      第65頁）。足見彭秀珍之機車，於上訴人丙○○開啟車門
      前，已行經上訴人乙○○所駕駛計程車之右後方，在上訴
      人乙○○計程車右側後方與路面邊線間之道路行駛，於行
      經上訴人乙○○計程車右後車門時，丙○○將計程車右後
      車門往外推開10餘公分，因上訴人乙○○突喊「等一下」
      ，丙○○旋關上車門，惟彭秀珍及其機車即摔倒在該計程
      車右車頭旁。上揭勘驗筆錄因錄影角度雖無法明確查看二
      車有無撞擊及彭秀珍人車倒地之畫面，惟由彭秀珍騎乘機
      車行經計程車右後車門之際，上訴人丙○○係同時間將該
      車門往外推開10餘公分，彭秀珍隨即人車倒地，跌落在計
      程車右前車頭之經過，參諸前開光碟翻拍畫面，及卷附道
      路交通事故調查報告表(一)(二)、道路交通事故現場圖、事故
      現場照片等證據所示（第11557號偵查卷第26至28、39至
      52頁），系爭車禍發生時當時氣候晴，日間有自然光線，
      上開路段為柏油乾燥路面、無缺陷及障礙物，彭秀珍騎機
      車行經該處，應無因路面缺陷或障礙而滑倒之虞，堪認彭
      秀珍應係突見計程車之右後車門開啟動作，緊急倉皇中為
      閃避車門致機車失控，而人車倒地。而彭秀珍因本件車禍
      ，致使頭部挫傷合併腦出血，經送醫急救，仍於95年7月
      18日下午3時55分許，因顱內出血不治死亡等情，有臺北
      市立聯合醫院中興院區診斷證明書、臺灣士林地方法院檢
      察署檢察官相驗屍體證明書、法醫驗斷書及照片等在卷可
      憑（同署95年度相字第513號卷第18、49至59頁，第11557
      號偵查卷第53至56頁），被上訴人主張彭秀珍因本件交通
      事故受傷致死，應為可取。
  ２、按汽車臨時停車時，應依車輛順行方向緊靠道路右側，但
      單行道應緊靠路邊停車。其右側前後輪胎外側距離緣石或
      路面邊緣不得逾60公分。又汽車臨時停車或停車，開啟或
      關閉車門時，應注意行人、其他車輛，並讓其先行，道路
      交通安全規則第111條第2項、第112條第3項定有明文。上
      訴人乙○○為職業駕駛人，上開規定自為其所應知。而系
      爭車禍發生時，氣候晴，日間有自然光、路面乾燥、無缺
      陷且無障礙物，視距良好等情，有道路交通事故調查報告
      表(一)(二)存卷可稽（第11557號偵卷第26至27頁），足見系
      爭車禍當時視線良好，無何不能注意之情事。惟上訴人乙
      ○○將其計程車停在距路面邊緣2公尺處之道路上停等紅
      燈時，因丙○○稱要下車，為圖方便，即讓丙○○在該處
      下車，而未依規定將計程車駛至緊靠道路右側，其右側前
      後輪胎外側距離路面邊緣未逾60公分處，方讓丙○○下車
      ，其有過失至明。另丙○○為用路人，自應知悉並遵守上
      開規定，而其第一次推開計程車右後門之前，彭秀珍之機
      車已駛至計程車右後方，已如前述，丙○○於開啟計程車
      車門前，祇要稍加留意，即可看見位在計程車右後方之彭
      秀珍，其竟未注意即貿然開啟車門，亦難謂無過失。丙○
      ○辯稱伊僅為乘客，上下車輛均受上訴人乙○○之指揮及
      保護，對於系爭車禍導致彭秀珍死亡，應無過失云云，為
      無足取。
  ３、又上訴人乙○○及丙○○因上開行為，涉犯過失致人於死
      罪，經臺灣士林地方法院96年度交訴字第34號判決，以上
      訴人乙○○犯業務過失致人於死罪判處有期徒刑一年，減
      為有期徒刑六月，如易科罰金以新台幣900元折算一日；
      丙○○犯過失致人於死罪判處有期徒刑八月，減為有期徒
      刑四月，如易科罰金以新台幣900元折算一日。並經本院
      96年度交上易字第200號判決駁回上訴人乙○○、丙○○
      之上訴有本院96年度交上訴字第200號判決在卷可稽（見
      原審卷第17至26頁）。而本件經送臺北市車輛行車事故鑑
      定委員會及臺北市車輛行車事故鑑定覆議委員會鑑定結果
      ，雖其認二車有接觸一節，與刑事一審勘驗系爭車禍路口
      之監視光碟認無法看到被害人機車倒地情形，沒辦法看清
      楚車門跟機車有無撞擊之結果不符，惟其亦均認「(1)乙○
      ○駕駛740-MQ號營業小客車未緊靠道路右側臨停下客，及
      (2)乘客丙○○開啟車門未注意來往車輛均為肇事原因。
      (3)彭秀珍則無肇事因素」，有該二委員會之鑑定意見書及
      覆議意見書在卷可徵（第11263號偵卷第34至39、59至60
      頁），被上訴人主張上訴人乙○○、丙○○就本件事故之
      發生，為有過失，且上訴人丙○○、乙○○之過失與彭秀
      珍死亡間有相當因果關係，應堪信取。
  ４、上訴人乙○○雖辯稱「伊係因紅燈始停車，停車後丙○○
      說要下車，乘客要下車伊無力阻止，彭秀珍死亡係因丙○
      ○開車門未注意所致，與伊無關」、「係丙○○自行要下
      車，伊並未同意她下車，亦未先收取車資，係她自行將百
      元鈔放置車內置物箱上」等語。惟查：上訴人乙○○於事
      發當日警詢時即坦承：「伊計車程停下等紅燈，因乘客（
      指丙○○）說要在該處下車，伊有說好」等語，有其交通
      事故談話紀錄表在卷可稽（見第11557號偵查卷第29頁）
      。嗣於警詢時亦陳稱：「伊知道案發該處不能讓乘客下車
      ，但因乘客（丙○○）說急著要下車，所以伊答應讓她下
      車」等語（見第11557號偵查卷第11頁）。於檢察官訊問
      時復自承：「伊在該處停紅燈，丙○○見車很少，說可不
      可以在該處下車，伊看車很少，就讓她在該處下車。本來
      想要靠邊，但前面都是車子，所以就讓她在該處下車」、
      「計程車停的位置沒有非常靠路邊，應該不可讓乘客下車
      ；丙○○要下車時有跟伊說，伊看後方都沒有車子，就跟
      丙○○說『嗯』」等語，有各該筆錄在卷足憑（見臺灣士
      林地方法院檢察署95年度相字第513號卷〔下稱相驗卷〕
      第44頁背面、第11263號偵查卷第23頁）。核與丙○○於
      偵查時陳稱：「下車之前有問乙○○可不可以下車，他說
      『好』」等語（見第11263號偵查卷第23頁），以及於刑
      事一審證述：「乙○○沒有靠路邊停，伊下車前有問乙○
      ○可不可以下車，他有說好，同意讓伊下車」等語（見刑
      事一審卷第95頁）相符，且丙○○在下車前，已支付車資
      予上訴人乙○○，乙○○並找完錢，業據丙○○證述明確
      （見刑事一審卷第94、97頁），上訴人乙○○亦自承：「
      伊計車程停下等紅燈，因乘客（丙○○）說要在該處下車
      ，伊有說好，於是伊與乘客算完錢」等語（見相驗卷第25
      頁）。上訴人乙○○辯稱伊未同意丙○○下車，伊並未收
      取車資，係丙○○自行將車資放置置物箱上云云，為不足
      取。
  ５、上訴人乙○○雖又辯稱丙○○向伊表示欲在系爭路口下車
      ，伊回應一聲「喔」，僅表示已聽到，非表示同意丙○○
      就地下車；又伊隨後大喊「稍等一下」亦表示伊不同意丙
      ○○於該處下車，丙○○逕自決定下車，並非伊所同意云
      云，惟查，上訴人乙○○確已同意丙○○就地下車一節，
      已如前述。縱其僅回應一聲「喔」，惟其既係因遇路口紅
      燈始停車，復因停車所在有不少機車阻擋，而無法將車靠
      路邊停駛，則其自知其所停位置距離路邊甚遠，若貿然讓
      乘客開啟車門下車危險性極高，衡諸常理，基於其專業駕
      駛人維護乘客及往來車輛行進安全之考量，其於丙○○表
      示欲在該處下車時，本應向丙○○明確表示拒絕，然其僅
      回應一聲「喔」，其後復收受丙○○交付之車資並找零，
      應已為容許丙○○就地下車之意思，難謂其主觀上不可歸
      責，縱其後因察覺車後有狀況而喊「等一下」，然因丙○
      ○已遵其應允而為開啟車門之舉動，仍無法解免其應負過
      失行為之責。
  ６、上訴人乙○○雖又辯稱其車輛並未觸及彭秀珍所騎機車，
      彭秀珍之機車係因車速太快，車把手處吊掛沈重之採買袋
      ，無法掌控車速，致前有狀況緊急剎車時摔倒，安全帽又
      沒扣好，致頭部撞及地面重傷死亡，就損害之發生與有過
      失云云。惟為被上訴人所否認，而遍查本件事故發生後之
      交通事故談話紀錄表、道路交通事故調查報告表(一)(二)，均
      無被害人彭秀珍車速太快之記載，外現場拍攝之照片，亦
      無上訴人所謂被害人車把手吊掛之重物（見第11557號偵
      查卷第25至56頁），上訴人主張彭秀珍之機車車速太快，
      車把手處吊掛重物，無法掌控車速，致前有狀況緊急剎車
      時摔倒，尚難信取。而彭秀珍確有戴安全帽，有其掉落現
      場安全帽之照片在卷足憑（見第11557號偵查卷第42頁）
      ，而安全帽受大力撞擊後，本即有掉落之可能，上訴人乙
      ○○未據舉證空言抗辯被害人彭秀珍沒扣好安全帽，並無
      足取。而本件事故經送臺北市車輛行車事故鑑定委員會及
      臺北市車輛行車事故鑑定覆議委員會鑑定結果，均認被害
      人彭秀珍無肇事因素（見第11263號偵卷第34至39、59至
      60頁），上訴人主張彭秀珍於本件事故之發生與有過失，
      應非可取。
  ７、按因故意或過失，不法侵害他人之權利者，負損害賠償責
      任。數人共同不法侵害他人之權利者，連帶負損害賠償責
      任。不法侵害他人致死者，對於支出醫療及增加生活上需
      要之費用或殯葬費之人，亦應負損害賠償責任。被害人對
      於第三人負有法定扶養義務者，加害人對於該第三人亦應
      負損害賠償責任；又按不法侵害他人致死者，被害人之父
      、母、子、女及配偶，雖非財產上之損害，亦得請求賠償
      相當之金額，民法第184條第1項前段、第185條第1項、第
      192條第1項、第2項及第194條分別定有明文。本件被害人
      彭秀珍因上訴人乙○○、丙○○之過失行為受傷死亡，被
      上訴人甲○○為彭秀珍之子，被上訴人戊○○○為彭秀珍
      之母，則被上訴人甲○○、戊○○○依上開規定，請求上
      訴人乙○○、丙○○負連帶賠償責任，賠償醫療費用、喪
      葬費、扶養費及精神慰撫金，自屬有據。
（二）上訴人丙○○如有過失，上訴人丁○○就丙○○之過失行
      為所致損害，應否負僱用人之連帶賠償責任？
  １、按受僱人因執行職務，不法侵害他人之權利者，由僱用人
      與行為人連帶負損害賠償責任，民法第188條第1項前段規
      定甚明。且在客觀上為他人所使用，從事一定之事務，而
      受其監督者，不問有無契約關係或報酬，及名稱為何，均
      屬民法第188條之受僱人。又受僱人侵權行為發生損害之
      事由，固須與受僱人執行職務有關連性，僱用人始與受僱
      人負連帶賠償責任，但只須僱用人在客觀上可得預防之範
      圍內，即足當之（最高法院94年度臺上字第2243號判決參
      照）。蓋僱用人藉使用受僱人而擴張其活動範圍，並享受
      其利益，且受僱人執行職務之範圍，或其適法與否，要非
      第三人所能分辨，是如受僱人之行為在客觀上具備執行職
      務之外觀，而侵害第三人之權利時，僱用人即應負連帶賠
      償責任。故民法第188條第1項所謂受僱人因執行職務不法
      侵害他人之權利，不僅指受僱人因執行其所受命令，或委
      託之職務自體，或執行該職務所必要之行為而言，即濫用
      職務或利用職務上之機會及與執行職務之時間或處所有密
      切關係之行為，其在外形之客觀上足認為與執行職務有關
      ，而不法侵害他人之權利者，即令其係為自己利益所為之
      行為，亦應包括在內。
  ２、查丙○○受僱於上訴人丁○○，事發當日係受上訴人丁○
      ○指示前來本院遞狀後，在本院門口搭乘上訴人乙○○駕
      駛之計程車，沿台北市○○○路由南往北行駛，於行經勞
      委會附近台北市○○○路○段91號前方路段時，上訴人乙
      ○○將車輛停在距路面邊緣二公尺處之道路上等紅燈時，
      丙○○於告知上訴人乙○○後欲在該處下車時肇事，已如
      前述。上訴人丁○○雖辯稱丙○○並非前往勞委會辦事，
      丙○○之職務為行政助理，其單純上下車之舉動，其外觀
      外形均與職務無關，且其臨時起意提早下車，已逾越職務
      之範圍，其無需就丙○○之過失行為，負僱用人之連帶賠
      償責任云云，惟查，事發當日丙○○係受上訴人丁○○之
      指示前來本院遞狀，則其自離開上訴人丁○○之律師事務
      所外出遞狀迄返回事務所，自均屬其執行上訴人丁○○交
      辦職務之期間。而查上訴人丁○○之律師事務所位於台北
      市○○○路○段202號14樓之3，在本件事故發生路段之前
      方，雖丙○○及上訴人乙○○於台北市政府警察局大同分
      局交通分隊交通事故談話紀錄及大同分局調查中均表示，
      丙○○當時是要到延平北路與民生西路口下車，嗣提前於
      延平北路91號前方提前下車，有台北市政府警察局大同分
      局交通分隊交通事故談話紀錄表及大同分局調查筆錄在卷
      可稽（見相驗卷7至9頁、第25、28頁），惟丙○○之提前
      下車，縱如上訴人丁○○所言非前往勞委會辦事，亦係於
      返回上訴人之事務所途中，為節省車資及等候交通號誌之
      時間而提前下車。而受僱人返回工作場所，非必搭車直達
      工作場所門前，是尚難以丙○○提前下車，而謂其過失行
      為與執行職務無關。
  ３、又乘坐計程車開門下車應注意後方來車，固為一般乘客應
      負之注意義務，惟受僱人於執行職務中更應注意遵守，且
      僱用人亦應隨時提醒受僱人於執行職務時注意，自屬僱用
      人指示及監督之範圍內。此觀之受僱人違反道路交通安全
      規則所規範用路人之注意義務者，可能構成業務過失責任
      ，其僱用人並需負連帶責任即明。上訴人丁○○抗辯丙○
      ○之過失行為與其執行職務無關，且不在其選任指示或監
      督之範圍云云，並無足取。被上訴人主張上訴人丁○○應
      依民法第188條第1項前段之規定，就丙○○之上開過失侵
      權行為負僱用人之連帶賠償責任，亦非無據。
（三）被上訴人李啟偉得請求其為彭秀珍支出之喪葬費為何？
  １、按不法侵害他人致死者，對於支出殯葬費之人，亦應負損
      害賠償責任，民法第192條第1項定有明文。本件被上訴人
      甲○○主張其為被害人彭秀珍支出殯葬費用包括喪葬服務
      費28萬5,370元、祭祀牌位費用12萬元、遺體冰存費用
      5,600元、殯儀服務人員餐飲3,230元、誦經師父及花束
      2,400元、墓園墓穴費用98萬9,872元，合計共140萬6,472
      元之事實，業據其提出喪葬服務證明單影本、統一發票影
      本、訂購單、轉約服務收款單據影本、收據影本、契約發
      票明細表為證（見原審卷第53至59、97頁），並經證人即
      龍巖人本股份有限公司（以下稱龍巖公司）董事長秘書陳
      雪貞結證屬實（見原審卷第86至89頁），復有龍巖公司97
      年6月20日覆函所附之喪葬服務證明單、統一發票、訂購
      單、白沙灣安樂園使用申請書及永久使用權狀、說明書、
      繳款記錄、造像功德墓園墓穴買賣契約書、普羅生前契約
      書在卷足憑（見原審卷第149至170頁），堪認為真正。
  ２、惟依龍巖公司97年6月20日覆函所附之說明書，被上訴人
      甲○○雖支出造像功德墓園墓穴費用98萬9,872元，惟該
      墓穴可容納8個塔位（見原審卷第156頁），則被上訴人甲
      ○○為彭秀珍支出之墓園墓穴費用應僅有1/8即12萬3,734
      元。而審酌被害人彭秀珍死亡時正值壯年，離婚、育有一
      子等情，上述喪葬服務費28萬5,370元、祭祀牌位費用12
      萬元、遺體冰存費用5,600元、殯儀服務人員餐飲3,230元
      、誦經師父及花束2,400元、墓園墓穴費用12萬3,734元，
      合計54萬334元（285,370+120,000+5,600+3,230+2,400+
      123,734 =540,334），並未超出合理之範圍，且喪葬之儀
      式，本在追念死者並慰生者，何項目係屬必要，本因死者
      及家屬之身分、宗教、信仰及地域之風俗習慣而有不同，
      除顯然逾越一般常見必須開支項目外，既已實際支出，損
      害已生，難謂非屬必要。被上訴人甲○○請求賠償殯葬費
      用於54萬334元之範圍內，應非無據。
  ３、又殯儀服務人員為處理喪葬事宜所需之餐飲費用，被上訴
      人家屬為祭祀彭秀珍設立牌位所生之費用，以及死者家屬
      為亡者誦經超渡舉行誦經法會所支出之服務費及鮮花、供
      果費用，往生者火化後入厝塔位或墓穴，均為喪禮中所常
      見之社會習俗，其支出自均屬必要之殯葬費用。是上訴人
      辯稱祭祀牌位費用、殯葬服務人員餐飲費用、誦經師傅花
      束費用、火化後入厝墓園墓穴費用，均非屬必要之喪葬費
      用等情，並無足取。
（四）被上訴人戊○○○可否請求給付扶養費？及其數額？
  １、按被害人對於第三人負有法定扶養義務者，加害人對於該
      第三人亦應負損害賠償責任，民法第192條第2項定有明文
      。又按直系血親相互間互負扶養義務，而直系血親卑親屬
      係直系血親尊親屬之第一順位扶養義務人，民法第1114條
      第1款、第1115條第1項第1款分別定有明文。而受扶養權
      利者，以不能維持生活而無謀生能力者為限，前項無謀生
      能力之限制，於直系血親尊親屬，不適用之，民法第1116
      條之1條及第1117條第1項、第2項分別定有明文。故直系
      血親尊親屬，依民法第1117條規定，如能以自己財產維持
      生活者，自無受扶養之權利。易言之，直系血親尊親屬受
      扶養之權利，仍應受不能維持生活之限制（最高法院96年
      台上字第2823號判決意旨參照）。
  ２、本件被上訴人戊○○○係12年10月13日生，為被害人彭秀
      珍之母，其於95年6月26日系爭車禍發生時年滿82歲，名
      下並無任何所得及財產，有戶籍謄本及稅務電子閘門財產
      所得調件明細表在卷可稽（見原審卷第66頁、本院卷第
      110頁），顯難以自己維持生活，有請求扶養之權利。其
      於彭秀珍死亡時為82.7歲，依內政部統計處編印95年臺灣
      地區簡易生命表所載，臺灣地區82歲女性之平均餘命為
      8.66年（本院卷第262-1至262-3頁），則被上訴人戊○○
      ○之餘命預估為7.96年，若被害人未發生本件事故，被上
      訴人戊○○○尚可受被害人扶養之時間為7.96年。又被上
      訴人戊○○○除被害人彭秀珍外，尚有彭漢崇、彭秀美、
      彭秀玲、彭娟娥、彭明霞、彭惠文等6名成年之子女，為
      扶養義務人，有戶籍謄本在卷足憑（見原審卷第98至105
      頁），而被上訴人戊○○○並未舉證證明其7名子女之經
      濟狀況有何明顯之差異，則其7名子女應平均分擔對於被
      上訴人戊○○○之扶養義務，故被害人對被上訴人戊○○
      ○只負擔7分之1之扶養義務。
  ３、又按扶養之程度，應按受扶養權利者之需要與負扶養義務
      者之經濟能力及身分定之，民法第1119條定有明文。本件
      被上訴人戊○○○雖未舉證證明其每月之生活支出為何，
      惟查行政院主計處所調查之台灣地區平均每人每年民間消
      費支出，為行政院主計處依台灣地區人民消費情形所為統
      計，有其一定之參考價值，被上訴人主張以行政院主計處
      所調查之臺灣地區平均每人每年民間消費支出為計算本件
      扶養費之標準，上訴人就此亦無爭執，即非無可取。參諸
      本件事故發生於95年間，本院認本件以95年臺灣地區平均
      每人每年民間消費支出31萬5675元，作為計算本件扶養費
      之標準（見原審卷第250頁），應屬相當。則依此計算，
      並依霍夫曼式扣除中間利息，被上訴人戊○○○所受扶養
      費之損害計為308,672元（315,675×1/7×6.00000000=
      308,672，元以下四捨五入）。被上訴人戊○○○於上開
      得請求之範圍內，請求上訴人連帶賠償308,329元，自屬
      有據。
（五）被上訴人李啟偉、戊○○○請求之精神慰撫金以多少為適
      當？
  １、按不法侵害他人致死者，被害人之父、母、子、女及配偶
      ，雖非財產上之損害，亦得請求賠償相當之金額，為民法
      第194條所明定。本件彭秀珍因上訴人乙○○、丙○○之
      不法侵害行為而死亡，被上訴人甲○○為彭秀珍之子，被
      上訴人戊○○○為彭秀珍之母，被上訴人甲○○於求學階
      段後期頓失所依，被上訴人戊○○○則係白髮人送黑髮人
      ，均屬人間至慟，精神上均受有極大痛苦，自得請求賠償
      相當之精神慰撫金。
  ２、本院斟酌上訴人乙○○為40年1月12日出生，初中畢業，
      現為計程車司機，已婚，育有一女，名下有一棟現住房屋
      及系爭計程車，並有多筆股票投資，有台北市政府警察局
      大同分局調查筆錄及其財產歸屬資料查詢在卷可稽（見原
      審卷第45、213至217頁），丙○○為70年7月16日出生，
      光武技術學院畢業，現為律師行政助理，月薪約2萬5千元
      ，業據其陳明在卷並有畢業證書在卷足憑（見原審卷第36
      、38頁），另上訴人丁○○為54年8月23日出生，文化大
      學法律係畢業，現為執業律師，年薪約120至150萬元，亦
      據其陳明在卷（見原審卷第36、39頁），本院斟酌上情及
      兩造之身分、地位、經濟狀況，及被上訴人甲○○為彭秀
      珍之子於彭秀珍死亡時，年滿22歲尚值於醒吾技術學院求
      學階段，頓失所依；被上訴人戊○○○為彭秀珍之母於彭
      秀珍死亡時年滿82歲，白髮人送黑髮人所受精神上痛苦之
      程度等一切情狀，認被上訴人甲○○、戊○○○得請求之
      慰撫金分別以150萬元為允當。
（六）綜上，被上訴人戊○○○共受有償扶養費及精神慰撫金之
      損害180萬8,329元（308,329+ 1,500,000= 1,808,329）
      ，被上訴人甲○○共受有為彭秀珍支出醫療費用、喪葬費
      及精神慰撫金之損害204萬3,102元（2,768+540,334+
      1,500,000=2,043,102），扣除其已領取之強制汽車第三
      人責任險理賠金150萬元後，尚受有54萬3,102元之損害。
八、綜上所述，本件被上訴人主張丙○○與上訴人乙○○就本件
    事故之發生，為有過失，且丙○○與上訴人乙○○之過失與
    彭秀珍死亡間有相當因果關係，為可採。上訴人所辯均為無
    可取。從而，被上訴人依民法第184條第1項前段、第185條
    第1項、第188條第1項、第191條之2、第192條第1項、第2項
    、第194條之規定，請求丙○○與上訴人乙○○連帶賠償被
    上訴人甲○○及戊○○○各54萬3,102元及180萬8,329元及
    均自起訴狀繕本送達翌日即96年5月3日起至清償日止，按週
    年利率5%計付遲延利息，及請求上訴人丁○○就丙○○應給
    付之金額，與丙○○負連帶給付義務之範圍內，為有理由，
    應予准許，逾此所為請求，為無理由，應予駁回。是則原審
    於上開應准許部分，為被上訴人勝訴之判決，並以供擔保為
    條件，為准、免假執行之宣告，而駁回被上訴人其餘之訴，
    於法並無不合。上訴意旨就上開應准許部分，指摘原判決不
    當，求予廢棄改判，為無理由，應駁回其上訴。
九、本件事證已臻明確，兩造其餘之攻擊防禦方法及所提證據，
    經審酌後認均無礙判決之結果，爰不予一一論述。
十、據上論結，本件上訴為無理由，依民事訴訟法第449條第1項
    、第78條、第85條第1項、第463條、第385條第1項前段，判
    決如主文。
中    華    民    國    98    年    9     月    8     日
                    民事第三庭
                        審判長法  官  林敬修
                              法  官  吳青蓉
                              法  官  張靜女
正本係照原本作成。
如不服本判決，應於收受送達後20日內向本院提出上訴書狀，其
未表明上訴理由者，應於提出上訴後20日內向本院補提理由書狀
（均須按他造當事人之人數附繕本）上訴時應提出委任律師或具
有律師資格之人之委任狀；委任有律師資格者，另應附具律師資
格證書及釋明委任人與受任人有民事訴訟法第466條之1第1項但
書或第2項（詳附註）所定關係之釋明文書影本。
中    華    民    國    98    年    9     月    8     日
                              書記官  張淑芬
附註：
民事訴訟法第466條之1（第1項、第2項）：
對於第二審判決上訴，上訴人應委任律師為訴訟代理人。但上訴
人或其他法定代理人具有律師資格者，不在此限。
上訴人之配偶、三親等內之血親、二親等內之姻親，或上訴人為
法人、中央或地方機關時，其所屬專任人員具有律師資格並經法
院認為適當者，亦得為第三審訴訟代理人。


司法院資訊處製作；財團法人民間司法改革基金會備份。
